【裁判字號】    97,上易,962
【裁判日期】    980616
【裁判案由】    分割共有物
【裁判全文】
臺灣高等法院民事判決                 97年度上易字第962號
    上  訴  人  甲○○
    訴訟代理人  黃英豪律師
    被上訴人    丙○○
    訴訟代理人  乙○
    被上訴人    丁○○
上列當事人間請求分割共有物事件，上訴人對於中華民國97年9
月3日臺灣基隆地方法院97年度訴字第154號第一審判決提起上訴
，本院於98年5月26日言詞辯論終結，判決如下：
    主      文
上訴駁回。
第二審訴訟費用由上訴人負擔。
    事實及理由
一、本件被上訴人主張：位於基隆市信義區○○○○段19之5地號
    土地及其上建物即基隆市○○區○○路36巷25號房屋（下稱
    系爭土地及房屋）為被上訴人丙○○、丁○○與上訴人所共
    有，應有部分各三分之一。茲因兩造無法協議決定分割方法
    ，為此聲請法院依使用現狀分割等語（原審判命：(一)系爭房
    屋應予原物分割，如附圖一所示Ａ、Ｂ部分歸丙○○取得；
    Ｅ、Ｆ部分歸丁○○取得；Ｃ、Ｄ部分歸上訴人取得。(二)丁
    ○○應補償新臺幣（下同）290元、上訴人應補償9元，由丙
    ○○受補償之。(三)系爭土地應予原物分割，如附圖二所示Ａ
    部分歸丙○○取得；Ｃ部分歸丁○○取得；Ｂ部分歸上訴人
    取得。(四)丁○○應補償1萬4,790元，由丙○○受補償3,770
    元、上訴人受補償1萬1,020元。上訴人不服而上訴）。並答
    辯聲明：上訴駁回。
二、上訴人則以：系爭土地如經原物分割，將成為無法獨立興建
    之畸零地，因此減損交易價值，對共有人顯屬不利。又系爭
    房屋現況為一間客廳、三個房間、一間飯廳、一個廁所的完
    整建物，若予原物分割，將破壞建物功能。且系爭房屋縱經
    原物分割，仍有共同壁及管線，後續維修仍須會同各共有人
    辦理，因此益增爭議。另被上訴人丁○○之財產豐厚，被上
    訴人丙○○亦有相當積蓄，縱令系爭土地及房屋經變價分割
    ，被上訴人並不致於立刻陷於無處容身之困境等語，資為抗
    辯。原判決尚有不當，為此提起上訴並聲明：(一)原判決廢棄
    。(二)系爭土地及房屋應予變價分割，所得價金按上訴人三分
    之一、被上訴人丙○○、丁○○各三分之一之比例分配之。
三、兩造不爭執之事實：
  (一)位於基隆市信義區○○○○段19之5地號面積100平方公尺土
    地，及其上建物即基隆市○○區○○路36巷25號房屋為被上
    訴人丙○○、丁○○與上訴人甲○○所共有，應有部分各三
    分之一，有土地所有權狀影本、土地登記謄本、房屋稅籍證
    明在卷可稽（見原審卷第10至15頁）。
  (二)如附圖二所示Ａ、Ｂ、Ｃ部分土地屬於畸零地，無法申請單
    獨建築，有基隆市政府98年2月6日函在卷可稽（見本卷第45
    至46頁）。
四、兩造爭執要點為：系爭房地之分割方法為何？茲就兩造爭點
    及本院得心證理由分述如下：
  (一)按各共有人，得隨時請求分割共有物；但因物之使用目的不
    能分割或契約訂有不分割之期限者，不在此限，民法第823
    條第1項定有明文。經查系爭土地及房屋為兩造所共有，並
    無因物之使用目的不能分割或契約訂有不分割期限之情形，
    且兩造均同意分割系爭土地及房屋，則被上訴人主張兩造無
    法協議分割，請求裁判分割，自屬有據。
  (二)次按共有物之分割，依共有人協議之方法行之；分割之方法
    ，不能協議決定者，法院得因任何共有人之聲請，命為下列
    之分配：(一)以原物分配於各共有人。(二)變賣共有物，以價金
    分配於各共有人，民法第824條第1項、第2項前段分別定有
    明文。而分割共有物，以消滅共有關係為目的；法院裁判分
    割共有土地時，除因該土地內部之使用目的不能分割，或部
    分共有人仍願維持共有關係，應就該部分土地不予分割或准
    該部分共有人成立新共有關係外，應將土地分配於各共有人
    單獨所有（最高法院69年台上字第1831號判例意旨參照）。
    又分割共有物時，法院應參酌當事人之聲明、共有物之性質
    、經濟效用及全體共有人利益等情狀公平決之。
  (三)經查系爭土地大部分為系爭房屋坐落之基地，且系爭土地及
    房屋之使用狀況約略相同；系爭房屋內部互通，並有三個獨
    立出入之門戶，亦均緊臨基隆市○○路36巷之道路。而被上
    訴人二人居住於系爭房屋，並無其他居住處所；至於上訴人
    並未居住該處，僅使用系爭建物放置物品。又被上訴人丙○
    ○長期使用系爭房屋如附圖一所示Ａ、Ｂ部分、系爭土地如
    附圖二所示Ａ部分；被上訴人丁○○長期使用系爭房屋如附
    圖一所示Ｅ、Ｆ部分、系爭土地附圖二所示Ｃ部分，均為兩
    造所不爭執。從而就系爭房地之使用現況而言，被上訴人二
    人對系爭房地之使用需求，顯然遠較上訴人為密切，因此系
    爭房地自應以多數共有人即被上訴人所主張之現物分割方法
    為宜。
  (四)至於系爭土地雖屬畸零地，無法單獨申請建築，固如前述。
    惟日後兩造若欲改建系爭房屋，仍得與鄰地合併後興建，因
    此並無損於上訴人就系爭土地之經濟利益。況且被上訴人丙
    ○○、丁○○現年分別為75歲及69歲，有戶籍資料在卷可稽
    （見原審卷第8、18頁），衡情顯然難以適應居住環境之變
    動，因此變價分割顯然極端不利於被上訴人二人。又現今物
    價生活水準甚高，被上訴人二人縱使取得變價分割之價金，
    亦難以再取得相似住所。至於上訴人雖辯稱：系爭房屋現為
    完整生活空間，若以現物分割方式分為三，將破壞系爭房屋
    之功能云云。惟被上訴人二人業已主張系爭房屋若均分為三
    部分，每一部分均約有10坪空間可得使用，只需稍加修繕並
    調整使用方式，即可達到居住目的等語。此外分割後，上訴
    人既不自住，亦可出租被上訴人合併使用，對兩造均屬有利
    。是上訴人此部分所辯，即屬無據。另上訴人辯稱：被上訴
    人均有財產，亦有子女奉養，則縱令系爭房地以變價分割方
    式分割，不致於使被上訴人立即陷於無處容身之困境云云。
    然而子女各有不同生活環境，對年長者而言，新環境終究不
    如長期居住之處所來得自在習慣。是其所辯，亦不足採。
  (五)從而本院審酌以上一切情狀，認為系爭房地應予原物分割，
    系爭房屋如附圖一所示Ａ、Ｂ部分歸被上訴人丙○○取得，
    Ｅ、Ｆ部分歸被上訴人丁○○取得，Ｃ、Ｄ部分歸上訴人取
    得；系爭土地如附圖二所示Ａ部分歸丙○○取得，Ｃ部分歸
    丁○○取得，Ｂ部分歸上訴人取得。
  (六)又按以原物為分配時，如共有人中，有不能按其應有部分受
    分配者，得以金錢補償之，民法第824條第3項規定甚明。經
    查：
  1.系爭房屋面積為85.5平方公尺（計算式：24.71＋3.11＋24.
    48＋4.04＋24.09＋5.07＝85.5），則依共有人應有部分比
    例計算，本應各分得房屋28.5平方公尺（計算式：85.5÷3
    ＝28.5）。而系爭土地面積為100平方公尺，依共有人應有
    部分比例計算，本應各分得土地33.33平方公尺（計算式：
    100÷3＝33.33，四捨五入）。
  2.惟系爭房屋以現物分割方式分割後：
  (1)被上訴人丙○○分得系爭房屋如附圖一所示Ａ、Ｂ部分共
    27.82平方公尺（計算式：24.71＋3.11＝27.82），少分得
    0.68平方公尺（計算式：28.5－27.82＝0.68）。則依據基
    隆市稅捐機政局房屋稅籍證明書所示，系爭房屋課稅面積為
    61.8平方公尺，現值為2萬7,200元，有該證明書可稽（見原
    審卷第15頁）。則系爭房屋價值以每平方公尺440元計算（
    27,200÷61.8＝440，四捨五入），丙○○應受補償299元（
    計算式：440×0.68＝299，四捨五入）。
  (2)上訴人分得系爭房屋如附圖一所示Ｃ、Ｄ部分共28.52平方
    公尺（計算式：24.48＋4.04＝28.52），多分得0.02平方公
    尺（計算式：28.52－28.5＝0.02），是以上訴人應補償丙
    ○○9元（計算式：440×0.02＝9，四捨五入）。
  (3)被上訴人丁○○分得系爭房屋如附圖一所示Ｅ、Ｆ部分共
    29. 16平方公尺（計算式：24.09＋5.07＝29.16），多分得
    0.66平方公尺（計算式：29.16－28.5＝0.66），是以丁○
    ○應補償丙○○290元（計算式：440×0.66＝290，四捨五
    入）。
  3.又系爭土地以現物分割方式分割後：
  (1)被上訴人丙○○分得系爭土地如附圖二所示Ａ部分為33.07
    平方公尺，少分得0.26平方公尺（計算式：33.33－33.07＝
    0.26）。則依據系爭土地公告現值每平方公尺1萬4,500元計
    算，即應受補償3,770元（計算式：14,500×0.26＝3,770
    ）。
  (2)上訴人分得系爭土地如附圖二所示Ｂ部分為32.57平方公尺
    ，少分得0.76平方公尺（計算式：33.33－32.57＝0.76），
    即應受補償1萬1,020元（計算式：14,500×0.76＝11,020）
    。
  (3)被上訴人丁○○分得系爭土地如附圖二所示C部分為34.36平
    方公尺，多分得1.03平方公尺（計算式：34.36－33.33＝
    1.03）。則上開補償費合計1萬4,790元（計算式：3,770＋
    11,020＝14,790），均應由多分得1.03平方公尺之丁○○補
    償之。
五、綜上所述，被上訴人請求分割共有物，並以現物分配於各共
    有人，為有理由，應予准許。而原審判命：(一)系爭房屋應予
    原物分割，如附圖一所示Ａ、Ｂ部分歸丙○○取得；Ｅ、Ｆ
    部分歸丁○○取得；Ｃ、Ｄ部分歸上訴人取得。(二)丁○○應
    補償290元、上訴人應補償9元，由丙○○受補償之。(三)系爭
    土地應予原物分割，如附圖二所示Ａ部分歸丙○○取得；Ｃ
    部分歸丁○○取得；Ｂ部分歸上訴人取得。(四)丁○○應補償
    1萬4,790元，由丙○○受補償3,770元、上訴人受補償1萬
    1,020元，核無違誤。上訴意旨仍執陳詞，求予廢棄改判，
    為無理由，應予駁回上訴。
六、本件事證已臻明確，兩造其餘之攻擊、防禦方法，核與判決
    結果不生影響，毋庸逐一論列，併此敘明。
七、據上論結，本件上訴為無理由。依民事訴訟法第449條第1項
    、第78條，判決如主文。
中    華    民    國    98    年    6    月     16    日
                  民事第七庭
                        審判長法  官  鄭三源
                              法  官  王聖惠
                              法  官  邱  琦
正本係照原本作成。
不得上訴。
中    華    民    國    98    年    6     月    16    日
                              書記官  廖艷莉


司法院資訊處製作；財團法人民間司法改革基金會備份。
